最高法院刑事判決　　　　　　九十六年度台上字第三五九二號
上　訴　人　台灣高等法院高雄分院檢察署檢察官
上　訴　人
即　被　告　乙○○
選任辯護人　楊達雄律師
上　訴　人
即　被　告　甲○○
　　　　　　丙○○
被　　　告　丁○○
　　　　　　戊○○
上列上訴人等因被告等貪污案件，不服台灣高等法院高雄分院中
華民國九十五年五月二十三日第二審更審判決（九十四年度上更
(一)字第三六五號，起訴案號：台灣高雄地方法院檢察署九十二年
度偵字第二二七一九、二四一八三號），提起上訴，本院判決如
下：
    主  文
原判決撤銷，發回台灣高等法院高雄分院。
    理  由
本件原判決認定上訴人即被告甲○○、乙○○、丙○○三人均係
高雄縣政府警察局林園分局警備隊警員，為依據法令從事公務之
人員，被告丁○○（綽號「宗仔」）係甲○○之堂外甥。甲○○
、乙○○、丙○○三人於民國九十二年七月七日，負責林園分局
警備隊當日中午十二時起至下午六時止之查緝毒品、竊盜及仿冒
勤務，各自向該警備隊領用槍彈使用，且身著便服，由乙○○駕
駛其所有VX－四二０一號自用小客車，搭載黃、林出外值勤。而
丁○○因被告戊○○（綽號「阿華」）與其皆從事販賣第一級毒
品海洛因生意，認有機可乘，乃意圖為自己不法所有，欲以提供
情資予甲○○，供黃某加以取締，再藉機到場斡旋，向戊○○邀
功之方式，詐騙其金錢，丁○○即於是日下午一時三十八分三十
八秒，撥打電話予戊○○，佯稱欲購買海洛因，欲探知其所在地
點，同日下午五時三十五分許，戊○○撥回電，丁○○於交談中
得知戊○○正欲從高雄市小港區紅毛港返回大林蒲住處，乃於同
日下午五時三十七分許及六時三十一分許打電話通知甲○○，告
以戊○○持有毒品之情及其行蹤，甲○○即帶同乙○○、丙○○
駕駛乙○○所有上開小客車，前往高雄市小港區紅毛港台電大林
場燃煤輸送帶下方，自後阻擋戊○○所駕駛搭載其妻吳水春之VP
－六八一三號自用小客車，再下車出示警察證件，掏出槍枝控制
現場，當場逮捕戊○○夫婦，將二人銬上手銬，押至乙○○所有
小客車上，並輪流搜索戊○○座車及吳水春之手提包，分別在戊
○○身上搜出其所有電話簿一本，及在吳水春手提包內之菸盒中
搜出戊○○所有以夾鏈袋包裝疑似海洛因粉末一包（重量約二錢
），予以扣押，甲○○並打電話通知丁○○其已順利攔檢、逮捕
戊○○夫婦，丁○○再於同日晚間七時四十八分許，撥打電話予
戊○○，假意詢問發生何事，並表示欲前往現場關心之意，緊接
於同日晚上七時五十五分許撥打電話予甲○○，告知其欲赴現場
充當調解人，旋駕駛九０二二－FB自用小客車前往現場，其間甲
○○見查獲現場圍觀民眾聚集，認有不妥，乃由乙○○駕車搭載
甲○○、丙○○，將戊○○夫婦載離現場，甲○○並在途中詢問
戊○○先前係與何人通話，要求此人跟隨在後，戊○○乃於同日
晚上八時十三分許撥打電話予丁○○，請其駕車跟隨在後，俟二
車抵達同市小港區中油大林廠大門口前附近停車場時，丁○○即
出面充當調解人，斡旋於甲○○與戊○○之間，一方面利用與甲
○○之親戚關係，請求甲○○等三名警員做面子給他，釋放戊○
○夫婦，一方面假藉三名警員名義，向戊○○訛稱若同意支付新
台幣（下同）十萬元，即可獲釋，戊○○因吳水春有孕在身，情
急之下亦予應允。甲○○等三名警員則與丁○○基於縱放人犯之
犯意聯絡，違背職務為戊○○夫婦解開手銬，縱放依法逮捕之戊
○○夫婦，甲○○等三名警員並先行離去，丁○○則駕車搭載戊
○○夫婦返回紅毛港台電大林場燃煤輸送帶下方取車。同日晚間
十二時許，甲○○等三名警員返回林園分局警備隊後，明知當日
攔檢戊○○所駕駛小客車，曾扣押疑似海洛因粉末一包及電話簿
一本，竟為隱匿關係他人刑事被告案件之證據，及掩飾渠等上開
縱放人犯犯行，乃假借職務上機會，基於共同犯意聯絡，未將職
務上所持有扣押之電話簿一本及疑似海洛因粉末一包交回林園分
局警備隊依法處理，而予以隱匿不報，並基於公務員登載不實之
犯意聯絡，由乙○○在渠等職務上所掌「員警工作紀錄簿」之公
文書上，填載「於海汕路攔查六八一三自小客，未發現不法情事
」之不實事項，再由甲○○、乙○○、丙○○三人一同在其上簽
名，足以生損害於高雄縣政府警察局林園分局警備隊對犯罪查緝
之正確性。又丁○○事後向戊○○訛稱已先行代墊十萬元予三名
警員，向戊○○索取該筆款項，致戊○○陷於錯誤，分別於同日
晚上間十一時三十分許，在同市小港區大林蒲之住處，及於翌（
八）日晚間八時許，在同市小港區「安泰醫院」附近，各交付三
萬元予丁○○，戊○○旋察覺疑似遭丁○○設計陷害，即未再支
付餘款。嗣因戊○○、丁○○、甲○○分別涉嫌販賣毒品案件，
經台灣高雄地方法院檢察署檢察官對其等所使用行動電話門號核
發監聽票執行通訊監察，始查知等情。因而撤銷第一審關於甲○
○公務員侵占職務上持有非公用私有財物罪及乙○○、丙○○部
分科刑之判決，改判依牽連犯從一重皆論處甲○○、乙○○、丙
○○共同犯公務員縱放人犯罪刑，另以第一審判決依牽連犯從一
重論處丁○○與公務員共同縱放人犯罪刑，及就戊○○被訴對於
違背職務之行為交付賄賂罪嫌，認不能證明，而為戊○○無罪諭
知，均無不合，予以維持，駁回檢察官及丁○○該部分之上訴。
固均非無見。
惟查：(一)、被告以外之人於檢察事務官、司法警察官或司法警察
調查中所為之陳述，與審判中不符時，其先前之陳述具有較可信
之特別情況，且為證明犯罪事實存否所必要者，得為證據，為九
十二年二月六日修正公布，同年九月一日起施行之刑事訴訟法第
一百五十九條之二定有明文。是依該條規定，被告以外之人於檢
察事務官、司法警察（官）調查時所為之陳述，屬傳聞證據，依
同法第一百五十九條規定，本無證據能力，必具備「可信性」及
「必要性」二要件，始例外得適用上開第一百五十九條之二規定
，認有證據能力，採為證據。其中所謂「有較可信之特別情況」
，係屬「信用性」之證據能力要件，而非「憑信性」之證據證明
力，法院自應比較其前後陳述當時之原因、過程、內容、功能等
外在環境加以觀察，以判斷先前之陳述，是否出於「真意」之供
述、有無違法取供等，其信用性獲得確定保障之特別情況。而所
稱「為證明犯罪事實存否所必要者」，係指就具體個案案情及相
關卷證判斷，為發現實質真實目的，認為除該項審判外之陳述外
，已無從再就同一供述者，取得與其上開審判外陳述之相同供述
內容，倘以其他證據代替，亦無從達到同一目的之情形而言。原
判決於理由內就原審共同被告戊○○於法務部調查局航業海員調
查處高雄調查站（下稱海調處高雄站）之審判外陳述，關於其在
高雄市小港區中油大林廠大門口前附近之停車場，有無向丁○○
表示同意支付十萬元予警員乙節，與渠嗣於原審審理中之陳述明
顯不符，審酌戊○○因本案經檢察官以涉犯貪污治罪條例第十一
條第三項之違背職務交付賄賂罪嫌而提起公訴，渠於第一審及原
審審理中之陳述難免「避重就輕」，乃認渠於海調處高雄站關於
有無向丁○○表示同意支付十萬元予警員部分之審判外陳述，較
具有可信之特別情況，且為證明甲○○、乙○○、丙○○三人犯
罪事實存否所必要，依上開規定，應有證據能力（見原判決第六
頁）。則原判決係以戊○○因被訴涉犯違背職務行賄罪嫌，為避
重就輕，故認渠前於海調處高雄站之審判外供述，較具有可信之
特別情況，似已就其證據之證明力而為判斷，要與上開傳聞例外
規定所謂「具有可信之特別情況」，係屬「證據能力」之要件不
符。且原判決對於戊○○該審判外陳述如何係證明甲○○、乙○
○及丙○○犯罪事實存否所必要乙節，亦未說明其理由，尚嫌理
由不備。(二)、原判決理由係以甲○○、乙○○與丙○○均供稱不
知丁○○假借渠等名義向戊○○夫婦要錢等語；丁○○於第一審
審理時亦供稱伊係趁機向戊○○揩油，拿到的錢都自己花掉，沒
有拿給警察等語。參以丁○○在場調解時，係分別與戊○○及甲
○○單獨談話，戊○○、甲○○二人未直接商談釋放條件，均係
透過丁○○傳話，而丁○○設局陷害戊○○，本即圖謀不軌，心
懷鬼胎，其向戊○○所傳達之內容，是否確係出於甲○○之意思
，尚有可疑。衡之丁○○、甲○○二人有親戚關係，甲○○、乙
○○、丙○○三人因丁○○之到場關說，乃釋放戊○○夫婦，亦
有可能只是「賣面子」給丁○○，未必會向戊○○夫婦索取對價
。因認丁○○、戊○○二人私下談妥由戊○○支付十萬元予警員
，作為釋放戊○○夫婦之條件，及戊○○在獲釋後支付六萬元予
丁○○等事實，尚不足以證明甲○○、乙○○與丙○○亦知悉丁
○○之所作所為，且與之就期約及收受賄賂乙節有何犯意聯絡及
行為分擔，因而認甲○○、乙○○、丙○○及丁○○被訴涉犯違
背職務收受賄賂罪嫌及戊○○被訴關於違背職務之行為交付賄賂
罪嫌，均犯罪不能證明，因此與甲○○、乙○○、丙○○及丁○
○論罪部分，檢察官係依裁判上一罪關係起訴，故對之不另為無
罪諭知，另就戊○○部分則維持第一審所為無罪判決，而為對渠
等有利之認定。然依原判決認定之事實，甲○○、乙○○與丙○
○三人於案發當日下午，經丁○○告知戊○○夫婦行蹤，嗣在高
雄市小港區紅毛港台電大林場燃煤輸送帶下方，攔檢戊○○夫婦
座車，並當場扣得疑似海洛因乙包及電話簿乙本後，甲○○隨即
將渠等已順利攔檢、逮捕戊○○夫婦之事告知丁○○，稍後丁○
○於打電話予戊○○表示欲到場關心後，復電甲○○告以將赴現
場充當調人，而甲○○、乙○○與丙○○於駕車搭載戊○○夫婦
離開現場，前往同市小港區中油大林廠門口前停車場時，甲○○
並囑戊○○電告丁○○駕車尾隨。而車抵該停車場後，則由丁○
○斡旋於甲○○與戊○○間，使陳某得以假藉甲○○等三名警員
名義，向戊○○聲稱若同意支付十萬元，即可獲釋，嗣於戊○○
同意後，渠夫婦二人果獲釋放等情。則本案倘僅係丁○○個人為
圖向戊○○詐財，甲○○、乙○○、丙○○三人與丁○○若非事
先有所策劃，而有共同犯意聯絡，則甲○○於攔檢查獲戊○○夫
婦後，何以尚需將渠等已順利攔檢、查獲之情，電告丁○○？甚
且於渠等駕車搭載戊○○夫婦前往中油大林廠門口前停車場途中
，尚囑戊○○電告丁○○尾隨其後？而戊○○夫婦乃渠等依法逮
捕之犯罪嫌疑人，於尚未帶返警局為詢問之前，何以竟放任無關
之丁○○涉入其間，使與戊○○私下交談，以斡旋釋放之事？尤
大悖警方辦案常規。徵諸吳水春案發後因生產在即，急需用錢，
而於九十二年十月三日至高雄縣政府警察局林園分局警備隊找甲
○○，甲○○在該警備隊辦公室外對吳水春聲稱「當時我們若不
要放你們，你們兩個，妳跟『阿華（指戊○○）』都進去了，妳
今天竟然又找到這個單位來，要找我們的人，人家檢方、法庭都
沒辦你們，算給你們生路，讓你們『花錢消災』，妳竟然又找到
這個單位來。」又稱「像這種事情，講難聽一點，一個願打，一
個願挨，妳竟然還找來這裡，……你們那一個（指戊○○）進去
，是別的單位弄的，我們這個單位弄到時，你們也是因為『宗仔
（指丁○○）』和你們有認識，最後放了你們，大家歡喜甘願的
，亦是你們自己歡喜的，還是我們要求你們的？」等語，及海調
處高雄站執行通訊監察取得甲○○與丁○○間之電話錄音，其譯
文內容顯示甲○○於九十二年十月三日下午經吳水春前往林園
分局警備隊找伊後，旋於同日下午六時三十五分，撥打電話予丁
○○，要陳某立即前往高雄縣林園鄉○○路四十號商談。丁○
○於同日晚間八時二十三分，撥打予甲○○，表示撥打吳水春所
留之電話號碼均無法接通。丁○○於同年月六日下午五時四十
七分，撥打予甲○○，表示已找到吳水春，並將甲○○之意思轉
告吳女，吳水春說她要剖腹產，需要費用三、四萬元，所以不太
夠等語。甲○○於同年月十四日晚間十一時四十七分，撥打予
丁○○，詢問陳某與吳水春聯絡之結果，丁○○表示吳水春欲拿
回三萬五千元等語，甲○○則囑咐丁○○自行與吳水春商量，勿
提及甲○○等三人等語（見二二七一九號偵卷第五、六頁、第十
五至二十頁）。似徵甲○○對於戊○○夫婦經渠與乙○○、丙○
○查獲，所以獲得釋放，係付出相當對價乙節，非無所悉，且渠
於吳水春因生產在即，急需用錢，前往找其索還金錢後，隨即打
電話約見丁○○，倘陳某以居間斡旋為由，背著甲○○、乙○○
及丙○○向戊○○詐騙金錢，則甲○○已自吳水春處獲知其情，
何以在電話中未因之質問，並怪罪於陳某，反急於要陳某聯絡吳
女，轉告其意思，並要丁○○自行與吳女商量，但勿提及渠與乙
○○、丙○○三人。凡此，俱與常情有悖，而為不利於甲○○、
乙○○、丙○○、丁○○及戊○○之證據，即原判決理由對上開
對話及電話監聽錄音內容亦確認無誤，然就其過程、內容則未予
勾稽詳酌，而以上開情由，以及甲○○與吳水春之對話、與丁○
○之上開電話監聽錄音內容尚不足以認定甲○○、乙○○、丙○
○三人有與戊○○期約、收受賄賂行為，遽為有利於甲○○等人
有利之認定，亦嫌速斷，其關於證據取捨自由判斷職權之行使，
要與經驗及論理法則不符，自屬採證違法。(三)、原判決事實認定
甲○○、乙○○、丙○○明知渠等攔檢戊○○所駕駛自小客車時
，曾扣押戊○○所有疑似海洛因之粉末一包及電話簿一本，為隱
匿關係他人刑事被告案件之證據，及掩飾渠等與丁○○共同縱放
人犯之犯行，竟假借職務上之機會，基於犯意聯絡，未將該職務
上所持有之電話簿一本及疑似海洛因之粉末一包交回林園分局警
備隊依法處理，而予以隱匿不報等情。然原判決於理由內對於甲
○○、乙○○及丙○○所扣押隱匿之電話簿，如何係關係他人刑
事被告案件之證據乙節，並未說明所憑認定之依據，已嫌理由不
備。且該電話簿並未扣案，而其所載內容為何？攸關此部分犯罪
構成事實之認定，自於甲○○、乙○○及丙○○之利益非無重要
關係，而有進一步詳查必要。依戊○○於第一審審理時結稱該電
話簿嗣已經丁○○將之返還，現放在屏東戒治所等語（見一審卷
第七十四頁），該電話簿似仍在黃某持有中，原審法院未命其提
出，以供審認，其證據調查職責仍嫌未盡。至該包海洛因，原判
決事實既認係關係戊○○、吳水春二人刑事被告案件之證據，且
經甲○○、乙○○及丙○○三人依法予以扣押，並未交予高雄縣
政府警察局林園分局警備隊處理，則渠等除有隱匿關係他人刑事
被告案件之證據外，倘渠等主觀上同時亦具有不法所有意圖，自
仍無礙於貪污治罪條例第六條第一項第三款之公務員侵占非公用
私有財物罪責之成立，二者並無不能併存情事。原判決認第一審
就該部分論處甲○○、乙○○、丙○○公務員侵占非公用私有財
物罪刑之判決，為有未合，而予撤銷改判，然其理由就甲○○、
乙○○與丙○○將該包海洛因扣押後，迄未將之交回所屬單位處
理，並未說明何以尚不足以認定渠等主觀上有不法所有意圖之理
由，徒以渠等意在隱匿關係他人刑事被告案件之證據，乃認不成
立上開公務員侵占罪責，亦有判決理由不備之違誤。(四)、原判決
事實認定甲○○、乙○○、丙○○於攔檢戊○○、吳水春之座車
，經實施搜索發現疑似海洛因乙包及電話簿乙本，而予扣押等情
。然戊○○於海調處高雄站調查時先供稱該包海洛因約兩錢，係
從伊身上拿出來，嗣改稱該包海洛因係從伊座車上搜出等語，渠
於偵查中又稱該包海洛因係在伊身上搜到，而於第一審準備程序
則稱該包海洛因係置於煙盒內，煙盒放在伊太太皮包裏，迨原審
更審前審理時則稱之前被查獲，伊太太皮包內並沒有毒品，該包
毒品係藏在家中，伊不知道，（九十三年）六月初伊整理房間時
才找到等語（見他字第四一一八號影卷第四十二頁、第四十六頁
背面、二二七一九號偵卷第一八六頁、原審上訴卷(三)第一七八頁
）。是渠就該包海洛因係在何處經查獲乙節，非祇先後供述不一
，甚且於原審更審前審理時更否認有攜帶海洛因經甲○○、乙○
○、丙○○查獲情事，則所供是否屬實，非無可疑。原判決對戊
○○上開於原審所為有利之供述，未併加詳酌論斷，說明不採之
理由，同嫌理由不備。以上，或係檢察官及甲○○、乙○○、丙
○○上訴意旨所指摘，或為本院得依職權調查之事項，應認原判
決仍有撤銷發回更審之原因。原判決認甲○○、乙○○、丙○○
均牽連犯公務員登載不實罪、丁○○牽連犯詐欺取財罪及關於渠
等不另諭知無罪部分，基於審判不可分原則，應併予發回。又刑
法已於九十四年二月二日經修正公布，將牽連犯之規定予以刪除
，並於九十五年七月一日起施行，案經發回，更審判決對此新舊
規定之比較適用，宜予注意，附此敘明。
據上論結，應依刑事訴訟法第三百九十七條、第四百零一條，判
決如主文。
中    華    民    國  九十六  年    七    月    五    日
                      最高法院刑事第七庭
                          審判長法官  張  淳  淙
                                法官  劉  介  民
                                法官  張  春  福
                                法官  洪  昌  宏
                                法官  蔡  彩  貞
      本件正本證明與原本無異
                                      書  記  官
中    華    民    國  九十六  年    七    月    十    日
                                                      Ｋ
